臺灣新竹地方法院行政訴訟判決
111年度交字第150號
原      告  黃妍綺  
被      告  交通部公路總局新竹區監理所

代  表  人  吳季娟  
訴訟代理人  胡惠茹  
上列當事人間違反道路交通管理處罰條例事件，原告不服被告中
華民國111年5月24日竹監裁字第50-ZBA411506號裁決，提起行政
訴訟，本院判決如下：
    主  文
原告之訴駁回。
訴訟費用新臺幣參佰元由原告負擔。
    理  由
一、事實概要：
    原告於民國(下同)111年3月29日18時8分許，駕駛車號0000-
    00號自用小客車(下稱系爭車輛)，行經國道1號高速公路北
    向91公里出口匝道處時，由路肩變換至其左側減速車道時，
    經民眾檢具事證檢舉，經內政部警政署國道公路警察局第二
    公路警察大隊(下稱舉發機關)員警認原告有「行駛高速公路
    未依規定變換車道(未使用方向燈)」之違規行為而舉發。原
    告不服提出申訴，經舉發機關函覆違規事實明確，被告依道
    路交通管理處罰條例(下稱道交條例)第33條第1項第4款、第
    63條第1項、違反道路交通管理事件統一裁罰基準及處理細
    則(下稱處理細則)之規定，對原告裁處罰鍰新臺幣(下同)3,
    000元，並記違規點數1點(下稱原處分)，原告不服，提起本
    件行政訴訟。
二、兩造聲明：
(一)原告：1.原處分撤銷。2.訴訟費用由被告負擔。
(二)被告：1.原告之訴駁回。2.訴訟費用由原告負擔。
三、兩造陳述：
(一)原告部分：
　1.檢舉案號: RV-00000000000000(原舉發通知單號碼:ZBA4115
    06)之違規行為為未使用方向燈，其檢附的採證照片皆未顯
    示有使用方向燈，實際查閱原告的行車記錄器確實有使用方
    向燈，合理懷疑開單警員故意僅擷取方向燈閃爍暗燈時的照
    片。
　2.因被舉發之違規行為是未使用方向燈，故當時提出申訴的原
    因為實際情況與開單之違規事項不符，並附上原告的行車記
    錄器，但申訴回函第2項第5點指出，高速公路局109年5月7
    日管字第1090032900號函略以:「經查路肩通行終點銜減速
    車道時，路面邊線位於車道左側，故應打左側方向燈;至加
    速車道銜接路肩通行起點時，因路面邊線位於車道右側，故
    應打右側方向燈」以及第3項指出旨案未依規定全程使用方
    向燈(應使用左方向燈)屬實，爰依法舉發。申訴失敗的理由
    仍與原罰單違規事項不符。
  3.雖高速公路局109年5月7日管字第1090032900號函定義…，但
    原告被舉發違規之地點為國道一號北向91公里竹北交流道路
    肩通行終點處，該路段銜接兩個方向，一是順著道路右彎，
    通往芎林方向，另一是左彎，通往竹北市方向，原告行車方
    向為右彎通往芎林方向，使用右側方向燈的目的是提醒後方
    車輛，使其清楚知道前車即將前往右邊往芎林的方向，以避
    免交通事故發生。
  4.以標線來看，路面標線位於車道左側，打左側方向燈應屬合
    理，但實際開車若只專注標線，而未考慮整個路況，極可能
    影響後車的判斷。蒐集2022/3∕28-2022/5∕23相近時段、同
    路段(國道1號北向91公里匝道)，共33輛車，其中未打方向
    燈共18輛，打右側方向燈共12輛，打左側方向燈共3輛，故
    在此路段54.5%的車輛未打方向燈，36.4%的車輛打右側方向
    燈，僅9.1%的車輛打左側方向燈，若忽略未打方向燈之車輛
    ，高達80%的車輛打右側方向燈，20%的車輛打左側方向燈，
    而此20%中2/3的車輛最後是到了左邊車道往竹北市方向，並
    非往右彎芎林方向。故此蒐集區間資料中，33輛車中僅1輛
    車在該路段由路肩終點至減速車道是打左側方向燈，是否高
    速公路局針對上函定義…並沒有廣泛宣導或者未公告告知民
    眾。
　5.處罰條例依其立法目的，即在為加強道路交通管理，維護交
    通秩序，確保交通安全。試想所有駕駛情境，在下大雨等視
    線差情形下，地上標線根本無法明顯可見，再加上駕駛對當
    地路況不熟悉下，看見前車使用左邊方向燈應該就會預想前
    車即將向左變換車道，這已足夠讓後方駕駛人做出錯誤判斷
    ，這與處理罰條例的確保交通安全有所違背，因為在此路肩
    接減速車道的車輛幾乎都是往芎林方向，代表都是右彎，此
    時使用右邊方向燈不僅不會讓後車誤判，也時符合讓後車理
    解前車接下來的行駛方向。因本人並非未打方向燈，而是依
    欲前往的路線打右側方向燈，故請求撤銷等語。 
(二)被告部分：
  1.本案經國道二隊於111年4月28日以國道警二交字第11127029
    33號)函覆略以…二、依據相關條文及函釋如下：…(四)交通
    部及內政部於105年8月31日以交路字第10550113735號、台
    內警字第1050872214號令修正，有關處理細則第2條附表修
    正總說明略以：「……高速公路及快速公路交通管制規則(下
    稱管制規則)第11條亦修正臚列未依規定使用方向燈屬未依
    規定變換車道之違規行為，應依道交條例第33條第1項第4款
    處罰。」(五)高速公路局109年5月7日管字第1090032900號
    函略以：「經查路肩通行終點銜減速車道時，路面邊線位於
    車道左側，故應打左側方向燈；至加速車道銜接路肩通行起
    點時，因路面邊線位於車道右側，故應打右側方向燈。」三
    、案經審視檢舉人提供影像，旨揭車輛於違規時地，由外側
    路肩變換至出口減速車道，依車道線(標線)仍屬不同車道，
    其變換(跨越)車道時，仍應依規定使用方向燈告知前後車輛
    ，並保持安全距離及間隔。旨案未依規定使用方向燈(應使
    用左方向燈)屬實，爰依法舉發。另依交通部110年11月23日
    交路字第1100014584號函示略以，二、…現行「變換車道」
    行為係以是否跨越標線認定，且國道開放路肩終點銜接出口
    減速車道，車輛於開放路肩終點上游500m(得視現場條件調
    整)範圍內限往出口車流行駛(不得變換車道至主線車道)，
    車輛由路肩跨越路面邊線進入減速車道即視同變換車道行為
    ，又如出口交流道壅塞，形成車隊回堵至主線外側車道時，
    由路肩變換車道(銜接)至減速車道之車輛，亦須匯入回堵車
    隊，爰車輛自開放路肩行駛至減速車道時，應依車流匯入車
    道之方向使用方向燈。三、…次按國道主線實施開放路肩作
    業規定(下稱開放路肩作業規定)之開放路肩行駛規定，路肩
    開放時該路肩即屬車道性質，則減速或加速車道與路肩車道
    ，即非同一車道，且車道本應依道路之路面標線而為判斷，
    不能僅因車輛正面直行，即率認係行駛於同一車道(臺灣基
    隆地方法院110年度交字第10號判決參照) ，且車輛從路肩
    跨越白實線至主線車道，即屬變換車道之行為，即應顯示方
    向燈。同理，車輛從路肩跨越白實線至減速車道，亦屬變換
    車道之行為，亦應顯示方向燈(臺灣臺中地方法院108年度交
    字第496號判決參照);另車輛之行車方向雖未改變，惟從路
    肩進入減速車道時，即會與主線車道欲進入減速車道之車流
    交錯匯集(臺灣桃園地方法院109年度交字第442號判決參照)
    。四、綜上，車輛駕駛人自開放路肩駛入減速車道及自加速
    車道駛入開放路肩，考量現行變換車道係依是否跨越標線認
    定，且車輛駕駛人確有自路肩跨越路面邊線進入減速車道，
    及自加速車道跨越路面邊線進入路肩，屬於變換車道之行為
    ，仍應先顯示方向燈告知其他用路人，其係欲併入行駛主線
    車道、減速車道，或行駛路肩車道，提醒相鄰車道之車輛駕
    駛人注意安全距離，以維行車安全。
  2.經檢視本案採證影像，行車紀錄器影像時間2022/03/29 18
    ：08：47斯時天氣晴、天色微暗，車流壅塞，可見畫面開始
    時，右前方護欄處立有路肩通行終點之紅色牌面，檢舉人車
    輛行駛於外側車道，並見路面右側劃有路面邊線，影像時間
    18：08：48-18：08：59，原告駕駛深紫色自小客車行駛於
    外側路肩，其於外側路肩經過路面邊線變換車道至出口匝道
    時，未依規定使用左側方向燈(見原告顯示右側方向燈)，已
    違反道交條例第33條第1項第4款之規定，違規事實明確；復
    按前揭交通部函釋及交通部高速公路局107年10月17日管字
    第1070040585號函:「高速公路開放路肩行駛路段，該路肩
    即應視為一車道，且用路人駕駛車輛駛離原行駛車道時，亦
    應屬變換車道行為；用路人自路肩跨越路面邊線進入減速車
    道，及自加速車道跨越路面邊線進入路肩時，已離開原車道
    ，應屬『變換車道』行為，應依規定先顯示方向燈再駛進路肩
    。」之說明，確實屬於「變換車道」之行為，自應依規定使
    用方向燈，是原告上開主張，不足採憑；爰此，本所認本案
    未依規定使用方向燈之違規行為甚明，仍應依法接受裁處。
    綜上，本所依相關法規裁處應屬適法，爰本案原告之訴為無
    理由，請依法駁回原告之訴。
四、法院判斷：
(一)按「行車遇有轉向、減速暫停、讓車、倒車、變換車道等情
    況時所用之燈光及駕駛人之手勢，應依下列規定：六、變換
    車道時，應先顯示欲變換車道方向之燈光或手勢。」、「汽
    車駕駛人，應依下列規定使用方向燈：二、左(右)轉彎時，
    應先顯示車輛前後之左(右)邊方向燈光；變換車道時，應先
    顯示欲變換車道方向之燈光，並應顯示至完成轉彎或變換車
    道之行為。」、「汽車在行駛途中，變換車道或超越前車時
    ，應依標誌、標線、號誌指示，並不得有未依規定使用方向
    燈情形。」，道路交通安全規則(下稱道交規則)第91條第1
    項第6款、第109條第2項第2款及管制規則第11條第1項第2款
    分別定有明文。由上揭規定可知，駕駛人於行車遇有變換車
    道時，依法必須預先並全程使用方向燈，以提醒其他駕駛人
    及行人，俾使其他用路人得以於行止間大致預測該車之行車
    方向與速度、進而有所因應，以維護自身及他人行車安全。
    另依行為時開放路肩作業規定第3點第2款規定：車輛行駛於
    開放通行且得變換車道之路肩路段，變換至…、減速車道或
    主線車道須先顯示方向燈告知前後車輛，並保持安全距離及
    間隔，方得超越或變換車道。
(二)次按，本件行為時道交條例第7條之1規定：「對於違反本條
    例之行為者，民眾得敘明違規事實或檢具違規證據資料，向
    公路主管或警察機關檢舉，經查證屬實者，應即舉發。但行
    為終了日起逾7日之檢舉，不予舉發。」；第7條之2第1項第
    7款、第2項但書第6款規定：「汽車駕駛人之行為有經以科
    學儀器取得證據資料證明其行為違規情形，當場不能或不宜
    攔截製單舉發者，得逕行舉發。」、「前項第7款之科學儀
    器應採固定式，並定期於網站公布其設置地點。但汽車駕駛
    人之行為屬未依規定變換車道者，不在此限。」；第33條第
    1項第4款規定：「汽車行駛於高速公路、快速公路或設站管
    制之道路，不遵使用限制、禁止、行車管制及管理事項之管
    制規則而有未依規定變換車道者，處汽車駕駛人3,000元以
    上6,000元以下罰鍰。」；第63條第1項第1款規定：「汽車
    駕駛人有第33條第1項各款所列條款之一者，除依原條款處
    罰鍰外，並各記違規點數一點。」。又依違反道路交通管理
    事件統一裁罰基準表(下稱裁罰基準表)規定，違反道交條例
    第33條第1項第4款之規定未依規定變換車道者，如係小型車
    ，於期限前繳納或聽候裁決者，處罰鍰3,000元，並記違規
    點數1點。　　
(三)查事實概要欄所述之事實，除後列之爭點外，有舉發違反道
    交通管理事件通知單、原處分裁決書等件在卷可稽，且為兩
    造所不爭執，堪信為真實。從而，本件之爭點，即為原告是
    否有「行駛高速公路未依規定變換車道」之違規行為？
(四)經查，本件經本院當庭依職權勘驗檢舉發光碟影像，其勘驗
    內容如下：　
　　畫面顯示時間： 29/03/2022 18：08：48-18：09：06
　　傍晚天氣晴無雨，天色微暗、仍有自然光線。該處為高速公
    路，接近路肩通行終點銜減速車道之路段，車流擁塞，右前
    方護欄處立有「路肩通行終點」之標誌。攝影機所屬車輛(
    下稱檢舉車輛)因回堵暫停於外線車道上，其右側為路肩，
    另其右側前方增加一線減速車道，外線車道與減速車道間畫
    有白色虛線，路肩與減速車道間畫有白色實線，路肩上陸續
    有車輛緩慢通過前行進入減速車道。18：08：58起，車號00
    00-00號自用小客車(下稱系爭車輛)自畫面右側路肩行駛而
    出，並跨越其左側之前述白色實線進入減速車道，過程中閃
    爍右側方向燈(系爭車輛前之三輛車中，除第一輛閃爍左側
    方向燈外，其餘均未閃爍任何側方向燈)。
　　此有本院111年10月6日調查證據筆錄附卷可參。由檢舉光碟
    影像內容及上開勘驗內容可知，系爭車輛確於路肩變換至左
    側減速車道時未依規定使用左側方向燈之行為，原告就此勘
    驗結果亦無意見，足認原告上開違規事實明確，堪信為真實
    ，被告依法給予裁罰，原處分自無不當之處。
(五)次查，原告雖主張該處出口右彎係往芎林、左彎係往竹北，
    而原告係欲在出口右彎往芎林方向，故使用右側方向燈，且
    行經該處車輛54.5%未打燈、36.4%打右側方向燈、僅9.1%打
    左側方向燈云云。惟按道交條例依其立法目的，即在為加強
    道路交通管理，維護交通秩序，確保交通安全。駕駛人行為
    應遵守之規定均有其特別規範之安全理由，其中有關行進間
    之變換車道，必須使用方向燈提醒其他駕駛人及行人，尤為
    每位駕駛人所須具備之基本常識與認知，俾利其他用路人了
    解車輛動向，以維自身及他人行車安全。復以駕駛人駕駛車
    輛，應遵守道路交通標誌、標線、號誌之指示、警告、禁制
    規定，乃汽車駕駛人於道路上從事交通行為所應恪遵之行政
    法上義務(道交條例第4條第2項規定參照)，尤為駕駛人之基
    本知識且應確實遵循，並無任由個別人民自行判斷適當與否
    而決定是否遵守之理，否則法律即形同虛設，亦無法保障其
    他用路人之安全及權益。復以，上揭路段之路緣邊線、穿越
    虛線依序畫設明確，已如前述，駕車行經該處之駕駛人均應
    能注意該處路肩與減速車道即將分流而分屬不同車道之情事
    ，是使用方向燈難謂有誤導他車、致其他用路人無所適從之
    可能，原告自路肩變換至其左側減速車道時，自有使用左側
    方向燈以示警周遭其他車輛自身動態以維護交通安全之義務
    至明。且由管制規則第11條第2款之規定可知，駕駛人係於
    行駛於高速或快速公路上「變換車道」或超越前車時，即負
    有依規定施打方向燈之義務，原告駕駛系爭車輛由路肩向左
    越過穿越白實線進入左側減速車道即為「變換車道」之行為
    ，已如前述，自應依上開規定負有施打左側方向燈之義務，
    而由路肩變換車道至減速車道時之施打方向燈義務與其後欲
    前往之方向應施打何側方向之方向燈，究屬二事、兩者互不
    衝突，是縱原告縱沿著路邊前行，仍屬變換車道行為，自應
    依上開規定施打左側方向燈至明，原告上開主張，均難可採
    。至於原告由路肩變換至減速車道後，若欲於前方右轉往芎
    林，若有變換車道時自仍應另撥打右側方向燈，併予敘明。
(六)綜上所述，原告既於上開時、地，駕駛汽車有「行駛高速公
    路未依規定變換車道」之違規情事，原處分依道交條例第33
    條第1項第4款、第63條第1項第1款及裁罰基準表之規定，裁
    處原告罰鍰3,000元，並記違規點數1點，依法並無違誤。原
    告以前述理由訴請撤銷原處分，為無理由，應予駁回。
五、本件判決基礎已臻明確，兩造其餘之攻擊防禦方法及訴訟資
    料經本院斟酌後，核與判決不生影響，無一一論述之必要。
    又本件訴訟得不經言詞辯論為之，併予敘明。
六、本件第一審裁判費為300元，應由原告負擔，爰確定第一審
    訴訟費用額如主文第2項所示。
七、據上論結，本件原告之訴為無理由，依行政訴訟法第98條第
    1項前段、第237條之7、第237條之8第1項，判決如主文。
中　　華　　民　　國　　111 　年　　11　　月　　24　　日
                  行政訴訟庭  法　官  張百見
以上正本係照原本作成。
如對本判決上訴，非以其違背法令為理由，不得為之，且須於判
決送達後20日內向本院提出上訴狀並附繕本。
中　　華　　民　　國　　111 　年　　11　　月　　24　　日
                              書記官  林盈伸